最高法院刑事判決　　　　　　　　　　　　　　　九十三年度台上字第一八四二號
　　上　訴　人　鍾財
　　選任辯護人　李明益　律師
右上訴人因偽造貨幣案件，不服臺灣高等法院高雄分院中華民國九十年八月二十二日
第二審更審判決（九十年度上更(一)字第二四三號，起訴案號：臺灣屏東地方法院檢察
署八十七年度偵字第一五二二號），提起上訴，本院判決如左：
    主  文
原判決撤銷，發回臺灣高等法院高雄分院。
    理  由
本件原判決認定上訴人鍾財係臺灣省鐵路局高雄火車站檢車員，於民國八十七年二
月二十三日晚十時許，在高雄火車站第四月台鐵道旁拾獲李世烽所有而遺失之黑色皮
包一只「內有李世烽所有之普通小型車駕駛執照一枚、郵局金融卡一張、記事簿一本
、戶籍謄本影本四張、書信四封、私章一顆、列車時刻手冊一本、現金新臺幣（下同
）二千三百元（含五百元紙鈔二張、一百元紙鈔十三張）及李世烽於同日下午在火車
上拾獲而持有之偽造新壹幣千元紙幣十二張（該十二張現鈔無法證明為有主物，其中
編號ＮＹ０四一五八五ＣＮ者有二張、ＢＳ０三二八六三ＤＹ者有四張、ＣＲ五四三
九三四ＦＸ者有六張）」，竟意圖為自己不法之所有，將之侵占入己後，放置在高雄
火車站休息室，並於同日晚十二時許，移置於該站寢室內務櫃中。嗣上訴人於翌（二
十四）日上午八時許，欲返回屏東巿住處時，即將前開物品中較具經濟或利用價值之
駕駛執照、金融卡、現金、偽鈔隨身帶，並搭乘火車至屏東火車站。於同（二十四
）日上午八時四十七分許，持拾得並予以侵占之李世烽郵局金融卡一張，至屏東巿林
森路郵局之自動提款機，將該張金融卡放入，欲冒領現金，然因無法鍵入正確密碼，
致未得手。而上訴人明知所拾得之新壹幣千元紙幣十二張，均屬偽造，竟基於行使偽
造通用紙幣之犯意，於八十七年二月二十四日晚十時五十分許，在屏東縣內埔鄉○○
路鑽石城ＫＴＶ消費之際，竟持前揭編號ＢＳ０三二八六三ＤＹ、ＣＲ五四三九三四
ＦＸ之千元偽造紙幣各一張，主張為真正，交予該ＫＴＶ櫃台人員，用以支付消費款
項，該櫃台人員未察覺係偽鈔，而予收受。嗣上訴人進入包廂，再將編號ＣＲ五四三
九三四ＦＸ之千元偽造紙幣一張，交予服務生購買食物，因該ＫＴＶ人員發覺該紙幣
為偽造，由服務生將該紙編號ＣＲ五四三九三四ＦＸ之千元偽造紙幣交還上訴人，並
由該店經理林光進報警。警方人員據報後，旋至該ＫＴＶ內，由林光進將上訴人原已
交付之千元偽鈔二張，交予警方，警方人員復在上訴人消費之三０五號包廂搜查，上
訴人情急之下，竟將其所持十張偽鈔中之九張，藏於該包廂廁所之馬桶蓋下，惟仍遭
警方人員尋獲扣案。於同日晚十一時四十分許，警方人員欲將上訴人帶回偵訊，上訴
人甫坐進巡邏車，即因畏罪，將該紙服務生交還之ＣＲ五四三九三四ＦＸ號千元偽造
紙幣一張，丟出車外，又遭警方人員發現扣案（共計扣押十二張偽造紙幣）。上訴人
被帶回屏東縣警察局內埔分局後，即將前開金融卡、贓款二千三百元連同其自有之二
百元現款一併交出。警方人員又於八十七年二月二十五日下午五時許，持臺灣屏東地
方法院檢察署檢察官核發之搜索票，前往上訴人屏東巿林森路東段四十號住處，搜得
前揭駕駛執照、上訴人以郵局金融卡圖提領現金而未得手之郵局儲戶交易明細表一張
，嗣上訴人復委請其兄，前往高雄火車站，自該站宿舍內務櫃中取出上述之皮包（內
含記事簿、戶籍謄本影本、書信、私章、列車時刻手冊等物），交予警方扣案等情。
因將第一審判決撤銷，改判依刑法第五十九條規定酌減其刑後，再依牽連犯，從一重
論處上訴人行使偽造之通用紙幣罪刑（處有期徒刑一年六月），固非無見。
惟查：（一）審理事實之法院，對於案內與認定事實、適用法律、罪名成立與否或於
公平正義之維護或對被告之利益有重大關係之一切證據，除認為不必要者外，均應詳
為調查，然後基於調查所得之心證以為判斷之基礎；苟與認定事實、適用法律有重要
關係，或於公平正義之維護或對被告之利益，有重大關係之事項，在客觀上認為應行
調查之證據，又非不易調查或不能調查，而未依法加以調查，率予判決者，即有刑事
訴訟法第三百七十九條第十款規定所稱應於審判期日調查之證據未予調查之違法。又
刑法第一百九十六條第一項之行使偽造紙幣罪，以明知係偽造之紙幣，仍冒充真幣持
以行使為構成要件，如行使時不知係偽造，即不能論以該項罪名。原判決認定：上訴
人明知其拾得之新壹幣千元紙幣十二張，均屬偽造，竟基於行使偽造通用紙幣之犯意
，於八十七年二月二十四日晚十時五十分許，在屏東縣內埔鄉○○路鑽石城ＫＴＶ消
費之際，持以行使，係以證人即遺失該偽造紙鈔之李世烽在偵查中證稱：「我拿出來
看顏色和普通鈔票顏色不一樣，我認為可能是偽鈔」、「這些偽鈔和真鈔看起來差別
很大，我不可能拿去用」，為其所憑之證據，並據之說明：「顯見該等偽造紙幣係一
般人乍見即可知為偽，被告（即上訴人）自難諉為不知」。惟證人即鑽石城ＫＴＶ經
理林光進在偵查中供稱：「有四人去，連他本人有四位，到櫃台要先付廂房費，有交
櫃台二千元，當時未發現偽鈔，直到服務生代替他們買東西時，進廂房後說要買啤酒
時，才發現有問題，才向櫃台反應，櫃台再告訴我，未在第一時間（筆錄誤載為事件
）發現，櫃台告訴我之後，我就去查有無偽鈔，查到三張偽鈔，再請服務生將一張退
給被告」（見偵查卷第三七頁），如若無誤，是否意指鑽石城ＫＴＶ櫃台人員及服務
生，在甫收受該等千元偽鈔之時，均未能發現該紙鈔係偽鈔，則該偽鈔與真鈔差異為
何﹖是否一般人甫經碰觸或目睹即能分辨真偽﹖如是，何以鑽石城ＫＴＶ櫃台人員及
服務生，俱未能登時發現﹖再者，該ＫＴＶ服務生將上訴人行使之偽鈔，退還上訴人
時，上訴人反應如何﹖曾否表示訝異而與同場消費之吳永安、陳貴春、謝華月聚集比
對﹖均關係上訴人被訴行使偽造通用紙幣之犯行，能否成立，及證人吳永安、陳貴春
、謝華月等人在上訴審之證述，能否執為有利於上訴人之認定，自應詳加查證、根究
明白。（二）有罪判決書所記載之犯罪事實，為論罪科刑適用法律之基礎，故凡於適
用法律有關之重要事項，必須詳加認定，明確記載，然後於理由內敘明犯罪事實所憑
之證據及認定之理由，始足為適用法律之依據。若事實未有此記載，而理由加以說明
，為理由失其依據。如事實有此記載，理由未予說明，則為理由不備，按諸刑事訴訟
法第三百七十九條第十四款規定，其判決當然為違背法令。原判決事實認定：「上訴
人於八十七年二月二十四日晚十時五十分許，在屏東縣內埔鄉○○路鑽石城ＫＴＶ消
費之際，先持編號ＢＳ０三二八六三ＤＹ、ＣＲ五四三九三四ＦＸ之千元偽造紙幣各
一張，主張為真正，交予該ＫＴＶ櫃台人員，用以支付消費款項，該櫃台人員未察覺
係偽鈔，故予收受。嗣上訴人進入包廂，再將編號ＣＲ五四三九三四ＦＸ之千元偽造
紙幣一張，交予服務生購買食物，因該ＫＴＶ人員發覺該紙幣為偽造，由服務生將該
紙編號ＣＲ五四三九三四ＦＸ之千元偽造紙幣交還上訴人」，如若無訛，顯意指上訴
人在鑽石城ＫＴＶ消費時，曾先後行使偽鈔二次，則該二次行使偽造通用紙幣之行為
，其間關係如何，究係基於概括犯意而為之連續犯，抑或係基於單一行使犯意之接續
實施，原判決未予說明，尚嫌理由不備。以上，或係上訴意旨所指摘，或屬本院得依
職權調查之事項，應認原判決仍有撤銷發回更審之原因。又原判決關於侵占遺失物部
分，基於審判不可分原則，應併予發回。
據上論結，應依刑事訴訟法第三百九十七條、第四百零一條，判決如主文。
中　　　華　　　民　　　國　　九十三　　年　　　四　　　月　　　九　　　日
                              最高法院刑事第一庭
                                  審判長法官  施　文　仁
                                        法官  林　永　茂
                                        法官  蕭　仰　歸
                                        法官  林　茂　雄
                                        法官  張　祺　祥
      右正本證明與原本無異
                                              書  記  官
中　　　華　　　民　　　國　　九十三　　年　　　四　　　月　　 十五 　　日
                                                                       ：
